【裁判字號】    94,訴,1174
【裁判日期】    950630
【裁判案由】    殺人未遂等
【裁判全文】
臺灣屏東地方法院刑事判決              94年度訴字第1174號
公  訴  人  臺灣屏東地方法院檢察署檢察官
被      告  庚○○
指定辯護人  本院公設辯護人己○○
上列被告因殺人未遂等案件，經檢察官提起公訴（94年度偵字第
1095號），本院判決如下：
    主  文
庚○○對於公務員依法執行職務時，施強暴脅迫，累犯，處有期
徒刑肆月，應於刑之執行完畢或赦免後，令入相當處所，施以禁
戒個月；又連續殺人未遂，累犯，處有期徒刑年，應於刑之
執行完畢或赦免後，令入相當處所，施以禁戒個月。扣案小刀
壹把沒收。應執行有期徒刑年貳月。扣案小刀壹把沒收。
    犯  罪  事  實
一、庚○○原有特異性酒精中毒之行為紀錄，於飲酒後會出現意
    識混亂、定向力障礙、錯覺、短暫妄想、視幻覺、活動力增
    加、衝動攻擊行為等症狀，於民國94年2 月23日2 時許，在
    屏東縣萬丹鄉○○村○○路「新吉祥小吃部」之包廂內與友
    人飲酒後，因處於特異性酒精中毒之狀態，其思考能力、判
    斷能力與行為控制能力已較普通人顯然減退，而陷於精神耗
    弱之狀態，因拒絕給付消費金額與小吃部經理戊○○發生爭
    執，庚○○即丟擲帳單並打翻桌子，戊○○見狀即報警處理
    ，嗣屏東縣警察局屏東分局新鐘派出所警員乙○○抵達現場
    後，告知庚○○消費應付帳，庚○○明知乙○○為正依法執
    行職務之警員，竟基於妨害公務之犯意，出手推及以肩膀衝
    撞乙○○，並返回包廂持破酒瓶，作勢欲刺擊乙○○，對依
    法執行職務之警員乙○○施以強暴脅迫，乙○○遂拔槍拉滑
    套準備開槍，庚○○見狀即返回包廂拿取其所有之小刀1 把
    （下稱系爭小刀，長15公分，刀身長6 公分），基於殺人之
    概括犯意，持系爭小刀追殺乙○○，乙○○即跑出小吃部，
    庚○○遂轉而攻擊小吃部之客人丁○○，且明知人體胸部有
    心、肺等維持人體生命之重要器官，倘以利刃直接刺擊胸部
    ，足以發生致人於死之結果，仍承前殺人之概括犯意，趁丁○○未及注意之際，以右手高舉系爭小刀猛力往丁○○左後
    肩刺入，並口稱要殺警員等語，致丁○○受有左內側胸背胛
    骨上部刺傷及左側胸部氣胸等傷害，庚○○將小刀拔出欲再
    刺擊丁○○心臟部位時，因丁○○閃躲致未得逞，丁○○並
    逃往小吃部外，庚○○則自後追出，發現在小吃部外之乙○○後，欲再上前刺殺乙○○，乙○○遂對空擊發子彈示警，
    庚○○不為所動仍欲攻擊乙○○，乙○○即再對空擊發子彈
    ，庚○○始轉而追逐真實姓名不詳、綽號「阿德」之成年男
    子，並趁「阿德」於逃跑時跌倒在地之際，高舉系爭小刀由
    上往下欲刺殺「阿德」，乙○○遂再對空擊發子彈，並喝令
    庚○○不要殺人，庚○○聽聞槍聲後，行動雖稍有停頓，仍
    又持系爭小刀欲刺殺「阿德」，「阿德」於逃跑時仍多次抵
    抗庚○○之攻擊，乙○○又對空擊發子彈，庚○○仍未停止
    ，乙○○因而持槍瞄準庚○○，並告知欲開槍後，庚○○見
    狀逃跑至附近馬路上時，即於馬路上昏倒，其手持之系爭小
    刀並經警查扣，而未能遂行其殺人犯意，警方於同日8 時51
    分許，對庚○○以呼氣酒精濃度測試，始悉其呼氣中酒精濃
    度達0.4mg/l 。
二、案經屏東縣警察局屏東分局報告臺灣屏東地方法院檢察署檢
    察官偵查起訴。
    理  由
一、前揭被告庚○○對於前揭時、地酒後推撞，及持破酒瓶脅迫
    依法執行職務之警員乙○○，又持系爭小刀刺傷丁○○，並
    持刀追殺乙○○、綽號「阿德」之人等事實，業據證人乙○○、丁○○、戊○○、被告之友人丙○○、甲○○於偵訊及
    本院審理時結證綦詳，互核情節大致相符，且有安泰醫院95
    年2 月14日函附丁○○之病歷影本1 份、診斷證明書、被告
    呼氣中酒精濃度測試單各1 紙、現場照片8 幀在卷可稽，及
    扣案系爭小刀1 把可佐，堪認屬實。被告雖不否認前揭客觀
    犯罪事實，惟矢口否認有何殺人犯意。經查：
（一）被告對於本件案發經過始終供稱因酒醉而不復記憶等語，
      並自承伊係因酒後亂性而犯案；證人丁○○結證稱：被告
      酒醉看到我就殺，沒有為了任何具體的原因，他殺傷我時
      ，說就算他自己進醫院也要殺警察，他殺第一刀時我來不
      及閃，他的刀子是筆直插入我的左後肩，不是劃過去，他
      還要再對我的心臟殺我第二刀，我就閃開跑到外面，因為
      覺得很喘才蹲下來，蹲下時警察就過來了，被告看到警察
      就要去殺警察，才沒有追我，後來被告要殺我朋友「阿德
      」，還高舉小刀要砍下等語；證人乙○○結證稱：被告拿
      1 支刀子追我，我一直跑到馬路上，後頭看到有人蹲在地
      上，說是被被告刺了1 刀，被告從後面追出來，看到我又
      追我，我只好對空鳴槍，他還是繼續追我，我再開1 槍後
      ，他才去追別人，那人被追跌倒在地，被告持刀由上往下
      要刺下時，我再開槍且叫他不要殺人，他停頓一下又要殺
      對方，那人跑了後又被被告追上，要刺下去時我又對空開
      槍，與被告抵抗了3 次，最後1 次我拿槍瞄準被告，並喊
      我要開槍了，被告又來追我，可是看到我要開槍，就趕快
      跑，跑一下就跌倒昏倒了等語綦詳。
（二）查扣案之系爭小刀總長約15公分、刀刃長約6 公分，且刀
      面狹長、刀刃尖銳，以此刺擊他人，極易刺進、深入人體
      ，並造成難以逆料之傷害；而胸腔內有心臟及肺臟等維繫
      人體生命之重要器官，若受攻擊，極易造成重大傷害而導
      致生命危險，此為社會一般人可得而知，被告亦自承知悉
      以刀子插入身體器官會造成生命危險，詎被告明知如此，
      竟仍持系爭小刀刺入丁○○之左後肩，且依卷附病歷所載
      ，該傷口深達8 公分，是系爭小刀已完全沒入丁○○之身
      體，顯見被告用力之猛，毫無節制，且於拔出系爭小刀後
      ，竟欲繼續刺入丁○○之心臟部位，倖經丁○○閃躲而未
      能得逞；此外，被告於猛力刺擊丁○○時並口稱要殺警察
      等語，看到乙○○後又轉而繼續追殺乙○○，於乙○○多
      次對空鳴槍示警後，始轉而追殺「阿德」，並有多次欲刺
      擊之動作，倖經乙○○復多次對空鳴槍警告被告，被告始
      未能遂行犯行，是若非被害人之抵抗、閃躲及旁人之阻止
      ，被告恣意持系爭小刀猛力朝被害人等人刺擊之結果，勢
      必造成被害人等嚴重傷害而有生命危險，足認被告確有欲
      致被害人丁○○、乙○○、「阿德」於死之故意甚明。
（三）又被告雖與被害人丁○○、乙○○、綽號「阿德」之人等
      人素不相識，惟被告前有特異性酒精中毒之行為紀錄，有
      此特異性體質之人於飲酒之後出現意識混亂、錯覺、短暫
      妄想、視幻覺、衝動攻擊行為等症狀，有屏安醫院精神鑑
      定報告可參（詳如後述），證人丁○○亦證稱伊與被告經
      送醫後，被告在醫院質問伊為何要打他等語，可見被告酒
      後行兇時確有意識混亂、妄想之情形，並因酒精引發之衝
      動而恣意追殺、刺擊他人，是被告行兇時並不在意其所刺
      殺者為何人，任意擇定目標後即加以追殺、刺擊，不因對
      象是否相識、有無怨隙而異，且用力甚猛、毫無節制，一
      擊不成，復持續攻擊，益徵被告於行兇當時確有殺人之犯
      意無訛。
（四）另按精神耗弱人之行為，得減輕其刑，刑法第19條第2 項
      定有明文。刑法上所謂精神耗弱，係指行為時之精神，對
      於外界事物之判斷能力，較普通人之平均程度，顯然減退
      者而言；精神是否耗弱，乃屬醫學上精神病科之專門學問
      ，非有專門精神病醫學研究之人予以診察鑑定，不足以資
      斷定（最高法院48年台上字第1486號、47年台上字第1253
      號判例可資參照）。被告於本件行為時之精神狀態，經委
      請屏東縣屏安醫院鑑定結果，認為：「被告約20歲開始飲
      酒，目前每個月約飲酒2 至3 次，平日約3 瓶啤酒就會多
      話激動，經常在酒後做出平常生活中不會出現的行為，例
      如跳車、躺在馬路上或馬路邊睡覺、與人大聲爭執、打架
      被打傷、打小孩等事情，但是酒醒之後完全無印象。被告
      曾經因酒癮以及酒精戒斷症狀在國軍高雄總醫院精神科住
      院數日，出院之後才又發生癲癇就醫，1 個月前在1 天內
      發生過2 次癲癇，目前有服用抗癲癇藥物。根據起訴書上
      所記載同日8 時51分被告酒測值為0.4mg/l ，換算案發當
      時約凌晨2 時之酒精濃度為0.75～1.8mg/l ，此酒精濃度
      已經逾越美國各州所定之酒精中毒濃度（0.5 ～0.75mg/l
      ）以上，因此可以推論案發當時被告已經處於酒精中毒之
      狀態。此外被告有特異性酒精中毒之行為紀錄，特異性酒
      精中毒又稱為病態酩酊，係有此特異性體質之人於飲酒之
      後出現意識混亂、定向力障礙、錯覺、短暫妄想、視幻覺
      、活動力增加、衝動攻擊行為等。此症狀之確實原因不明
      ，可能係攻擊性衝動被釋放而引發一連串之失控行為，也
      可能係因為有潛在性腦傷存在而被酒精誘發出一連串之症
      狀。被告在案發當時處於特異性酒精中毒之狀態，當時之
      思考能力、判斷能力與行為控制能力皆明顯受到酒精中毒
      之影響，但是尚未達到意識喪失之程度，因此被告於案發
      當時之精神狀態應當係處於嚴重精神耗弱但是尚未達到心
      神喪失之程度」等語，有該院95年5 月16日屏安醫字第
      0001909 號函送屏安刑鑑字第950408號精神鑑定報告1 份
      在卷為憑，此專家之鑑定，徵諸上揭判例意旨，自屬可信
      ，復參以證人乙○○、丁○○、戊○○證述被告於案發當
      時無特定目的即任意追殺他人、對槍聲之反應小，惟尚知
      逃避、並有認為他人要傷害伊之妄想症狀等情，足徵被告
      為前揭行為時，對於外界事物之思考能力、判斷能力、行
      為控制能力，顯已因特異性酒精中毒之影響，而較普通人
      之平均程度顯然減退，確已處於精神耗弱之狀態。
（五）綜上所述，被告辯稱無殺人犯意云云，洵無足採，本件事
      證已明，被告犯行堪以認定。
二、被告庚○○推撞並持破酒瓶脅迫正執行職務之警員乙○○，
    其後又持系爭小刀欲殺害乙○○、丁○○、綽號「阿德」之
    人而不遂，核被告所為，係犯刑法第135 條第1 項對於執行
    職務之公務員行強暴脅迫罪，及刑法第271 條第2 項、第1
    項之殺人未遂罪。被告已著手於殺人行為之實施而不遂，為
    未遂犯，應依刑法第26條前段之規定減輕其刑。被告先後持
    小刀刺殺乙○○、丁○○、綽號「阿德」之人之犯行，時間
    緊接，所犯構成要件相同之罪名，顯係基於概括犯意反覆為
    之，應依連續犯之規定，論以一罪，並除法定刑為死刑、無
    期徒刑部分不得加重外，應予加重其刑。被告所犯前開2 罪
    ，犯意各別、行為互殊，應分論併罰。又被告前於86年間因
    恐嚇等案件，經本院以87年度訴字第185 號判決判處有期徒
    刑10月，並經駁回上訴確定，於90年5 月19日縮刑期滿執行
    完畢，有臺灣高等法院被告前案紀錄表1 份為憑，其於有期
    徒刑執行完畢後，5 年以內再犯本件有期徒刑以上之罪，為
    累犯，除殺人罪法定刑為死刑、無期徒刑部分不得加重外，
    應依刑法第47條規定加重其刑。另被告於案發時確為精神耗
    弱之人，業如前述，爰依刑法第19條第2 項之規定減輕其刑
    ，就被告對公務員施強暴脅迫部分犯行應依法先加後減之，
    而被告殺人犯行部分有前開2 次刑之加重及2 次刑之減輕事
    由，則應依法先遞加後遞減之。爰審酌被告素行不佳，酒後
    亂性不服警員制止而施以強暴脅迫，又逞兇持刀胡亂追殺他
    人，其犯罪之動機、手段、所生危害，及犯後已與被害人丁○○和解、賠償損害，尚有悔意之態度等一切情狀，分別量
    處如主文所示之刑。至扣案小刀1 把，為被告所有為本件殺
    人犯行之物，業據被告供明在卷，應依刑法第38條第1 項第
    2 款之規定諭知沒收之。
三、按因酗酒而犯罪者，得於刑之執行完畢或赦免後，令入相當
    處所，施以禁戒，此刑法第89條第1 項定有明文；又保安處
    分之宣告，應受比例原則之規範，使保安處分之宣告與行為
    人所為之嚴重性、行為人所表現之危險性，及對於行為人未
    來行為之期待性相當（大法官會議釋字第471 號解釋文可供
    參酌）。本件被告自承為本件犯行係因酒後亂性不醒人事，
    前揭屏安醫院之精神鑑定書鑑定結果亦認被告有特異性酒精
    中毒之行為紀錄，在案發時處於特異性酒精中毒之狀態，自
    屬因酗酒而犯罪，是本院參酌被告本件妨害公務及殺人未遂
    之犯案情節，認被告之酗酒情形應有加以預防矯治之必要，
    是被告於刑之執行完畢或赦免後，應入相當處所施以禁戒之
    保安處分，以戒絕酒癮，除去其再犯之因子。
據上論斷，應依刑事訴訟法第299 條第1 項前段，刑法第56條、
第135 條第1 項、第271 條第2 項、第1 項、第47條、第26條前
段、第19條第2 項、第89條、第38條第1 項第2 款、第51條第5
款，罰金罰鍰提高標準條例第1 條前段，判決如主文。
中    華    民    國    95    年    6     月    30    日
                  刑事第五庭 審判長 法  官   石家禎
                                    法  官   林家聖
                                    法  官   李宜娟
以上正本證明與原本無異。
如不服本判決應於收受本判決送達後10日內向本院提出上訴書狀
，其未敘述上訴理由者，並得於提起上訴後10日內向本院補提理
由書狀（均須按他造當事人之人數附繕本）「切勿逕送上級法院
」
中    華    民    國    95    年    7     月    3     日
                                    書記官   林香如
附錄本案論罪法條：
刑法第135條第1項：
對於公務員依法執行職務時，施強暴脅迫者，處3 年以下有期徒
刑、拘役或300 元以下罰金。
刑法第271條：
殺人者，處死刑、無期徒刑或10 年以上有期徒刑。
前項之未遂犯罰之。
預備犯第1 項之罪者，處2 年以下有期徒刑。


司法院資訊處製作；財團法人民間司法改革基金會備份。
